ACORDAO-COMPLETO-2383838

ACÓRDÃO 2761/2019 ATA 45/2019 - PLENÁRIO

VISTO, relatado e discutido o pedido de reexame interposto por Jefferson Coriteac, representado pela Advocacia-Geral da União, contra o Acórdão 906/2019-TCU-Plenário.
ACORDAM os ministros do Tribunal de Contas da União, reunidos em sessão do Plenário, ante as razões expostas pela relatora, e com fundamento nos arts. 32, 33 e 48 da Lei 8.443/1992, em:
9.1. conhecer do pedido de reexame e dar-lhe provimento, a fim de excluir a multa aplicada a Jefferson Coriteac por meio do Acórdão 906/2019-TCU-Plenário;
	9.2. enviar os autos à Secretaria de Controle Externo da Agricultura e do Meio Ambiente para que analise, com a devida urgência, o expediente à peça 229;
	9.3. dar ciência desta deliberação ao recorrente (por intermédio da Advocacia-Geral da União) , à Presidência do Senado Federal, à Secretaria de Agricultura Familiar e Cooperativismo do Ministério da Agricultura, Pecuária e Abastecimento e à Casa Civil da Presidência da República.

Pedido de reexame interposto contra acórdão que aplicou multa ao recorrente por suposto não atendimento de determinação proferida em sede de Solicitação do Congresso Nacional que se requereu a realização de auditoria nos repasses feitos pelo Governo Federal, por qualquer de seus entes, à ONG Koinonia  Presença Ecumênica e Serviço, desde o exercício de 2003.

Secretaria Especial de Agricultura Familiar e Desenvolvimento Agrário (atual Secretaria de Agricultura Familiar e Cooperativismo do Ministério da Agricultura, Pecuária e Abastecimento).

3. Recorrente: Jefferson Coriteac (CPF XXX.914.288-XX).
3.1. Interessados: Senado Federal e Advocacia-Geral da União.

13.1. Ministros presentes: José Mucio Monteiro (Presidente), Benjamin Zymler, Aroldo Cedraz, Raimundo Carreiro, Ana Arraes (Relatora) e Vital do Rêgo.
13.2. Ministros-Substitutos convocados: Augusto Sherman Cavalcanti e Marcos Bemquerer Costa.
13.3. Ministro-Substituto presente: André Luís de Carvalho.

ACORDAO-COMPLETO-2399943

Acórdão 1958/2020 - Plenário

ANA ARRAES

ministro Aroldo Cedraz.

Adoto como relatório a instrução elaborada na Secretaria de Recursos - Serur, a qual foi acolhida por diretor daquela unidade técnica atuando por delegação de competência (peças 231/2) :
"INTRODUÇÃO
1.	Trata-se de pedido de reexame interposto por Jefferson Coriteac, ex-Secretário Especial de Agricultura Familiar e do Desenvolvimento Agrário (peça 214) contra o Acórdão 906/2019-TCU-Plenário (peça 203) , de relatoria do Ministro Aroldo Cedraz.
1.1.	A deliberação recorrida apresenta o seguinte teor (itens assinalados em negrito indicam concessão do efeito suspensivo recursal) :
9.1. aplicar a multa prevista no art. 58, § 1º, da Lei 8.443/1992, ao Sr. Jefferson Coriteac (CPF XXX.914.288-XX) , ex-Secretário Especial de Agricultura Familiar e do Desenvolvimento Agrário, no valor de R$ 5.000,00 (cinco mil reais) , em razão do descumprimento do determinado no item 9.3 do Acórdão-TCU-Plenário 2366/2017, corrigido materialmente pelo Acórdão 9/2018-TCU-Plenário, referente ao envio ao Tribunal de Contas da União da análise da prestação de contas do Convênio 716400/2009;
9.2. assinar novo e improrrogável prazo de 90 (noventa) dias para que o Secretário Executivo do Ministério da Agricultura, Pecuária e Abastecimento providencie o atendimento do determinado no item 9.3 do Acórdão 2366/2017-TCU-Plenário, corrigido materialmente pelo Acórdão 9/2018-TCU-Plenário, enviando ao Tribunal de Contas da União a análise da prestação de contas do Convênio 716400/2009;
9.3. determinar à SEC-RJ que monitore o cumprimento da deliberação acima e analise a documentação que vier a ser encaminhada com urgência para o completo atendimento da presente Solicitação do Congresso Nacional;
9.4. autorizar a cobrança judicial das dívidas, caso não atendidas as notificações, nos termos do art. 71, § 3º, da CF/88, do art. 28, inciso II, da Lei 8.443/1992, e do arts. 214, inciso III, alínea 'b', e 215, do RI-TCU;
9.5. autorizar o pagamento parcelado das dívidas, caso seja requerido, em até 36 parcelas mensais e consecutivas, nos termos do art. 26 da Lei 8.443/1992, c/c o art. 217 do RI-TCU, fixando-se o prazo de 15 (quinze) dias, a contar do recebimento da notificação, para a comprovação, perante o Tribunal, do recolhimento da primeira parcela, e de 30 (trinta) dias, a contar da parcela anterior, para a comprovação do recolhimento das demais parcelas, devendo incidir sobre cada valor mensal, os acréscimos legais, na forma prevista na legislação em vigor, esclarecendo aos responsáveis que a falta de pagamento de qualquer parcela importará no vencimento antecipado do saldo devedor (art. 217, § 2º, do RI-TCU) ;
9.6. encaminhar cópia da presente deliberação à Presidência do Senado Federal, à Secretária Executiva do Ministério da Agricultura, Pecuária e Abastecimento e à Casa Civil da Presidência da República.
HISTÓRICO
2.	Trata-se de expediente encaminhado pelo Senhor Presidente do Senado Federal, por meio do Ofício 378 (SF) , de 19/3/2014, solicitando a este Tribunal a realização de auditoria nos repasses financeiros do Governo Federal, por qualquer de seus entes, à ONG Koinonia - Presença Ecumênica e Serviço, desde o exercício de 2003 (peça 1, p. 2) .
2.1.	O processo foi apreciado por meio de vários acórdãos, todos do Plenário (1.335/2004, 3.207/2014 e 1.618/2015) e, no que pertine ao presente exame, foi exarado o Acórdão 2366/2017-TCU-Plenário (peça 180) , com a redação que lhe foi dada, por correção  material, pelo Acórdão 9/2018-TCU-Plenário (peça 194) , e que determinou à Secretaria Especial de Agricultura Familiar e do Desenvolvimento Agrário da Casa Civil que encaminhasse a análise da prestação de contas final do Convênio 716400/2009. 
2.2.	Coube à Secretaria de Controle Externo no Estado do Rio de Janeiro (Secex/RJ) a análise da matéria que, ante a omissão do cumprimento daquela determinação, por parte do então Secretário Especial de Agricultura Familiar e do Desenvolvimento Agrário, Jefferson Coriteac, propôs, em pareceres uniformes, a aplicação da multa prevista no art. 58, § 1°, da Lei 8.443/1992 (peças 198200) .
2.3.	Em 16/4/2019, acolhendo o parecer da Secex/RJ, foi prolatado o Acórdão 906/2019-TCU-Plenário, nos termos transcritos no subitem 1.1 deste Exame. 
2.4.	Irresignado com o desfecho desse julgado, o ora recorrente interpõe pedido de reexame o qual se passa a analisar.
EXAME DE ADMISSIBILIDADE
3.	Reitera-se o exame de admissibilidade (peças 215-216) , em que se propôs o conhecimento do recurso com a concessão de efeito suspensivo aos itens 9.1 e 9.4 do acórdão recorrido. Por meio de despacho (peça 220) , aquele exame foi ratificado pela relatora do recurso, Ministra Ana Arraes.
EXAME DE MÉRITO
4.	Delimitação
4.1.	Constitui objeto do presente exame analisar se há motivo justificado apto a afastar a pena de multa aplicada ao responsável.
5.	Desconstituição da multa
5.1.	O recorrente argumenta que a multa a ele aplicada deve ser desconstituída por restar comprovado a ocorrência de motivo justificado. Com efeito (peça 214, p. 6-26) :
	a)  conforme documentos anexos às razões recursais, o recorrente não teve conhecimento da renovação do pedido encaminhado pelo TCU quanto à retificação sobre o número do convênio. Tais documentos indicam que houve mero equívoco no trâmite interno das informações;
	b) assim, havendo motivo justificado, a multa deve ser afastada com base no § 1° do art. 58 da Lei 8.443/1992 c/c o disposto no § 2º e inciso IV do art. 268 do Regimento Interno do TCU (RI/TCU) ;
	c) não houve descumprimento voluntário do cumprimento de decisão deste Tribunal e ele sequer teve conhecimento do ofício que promoveu sua notificação para dar cumprimento à determinação em questão;
	d) segundo a doutrina administrativa, o agente só pode ser sancionado quando sua conduta se dê de forma voluntária e no presente caso concreto não existe, sequer, a possibilidade de haver dolo ou culpa ou mesmo comportamento típico, antijurídico e administrativamente reprovável;
	e) fato de terceiro e erro, pela ausência de conhecimento do recorrente sobre a retificação da determinação do TCU, implicam em hipóteses excludentes da infração;
	f) ainda que, supostamente, se entenda na ocorrência de conduta omissiva por parte do recorrente, inexiste o estado de consciência capaz de dirigir a ação/omissão para o resultado; e
	g) a falta de conhecimento sobre o ofício notificador que ensejou a multa conduz à não reprovabilidade da conduta.
	Análise:
5.2.	Assiste razão ao recorrente.
5.3.	Compulsando os novos documentos juntados pelo recorrente e cotejando com os elementos contidos nestes autos se verifica que, quanto aos fundamentos de fato:
5.3.1.	O ofício de notificação sobre o Acórdão 9/2018-TCU-Plenário (Ofício 85/2018-TCU/SECEX-RJ, de 19/1/2018, peça 195) tinha por objetivo informar ao recorrente sobre a existência de erro material quanto ao número do convênio objeto de determinação do Acórdão 2366/2017-TCU-Plenário (peça 180) . Destaque-se que esse ofício é o que efetivamente notificaria o responsável de forma correta, diante do erro de numeração do convênio constante do acórdão original.
5.3.2.	Segundo informação constante à peça 214, p. 19, a Unidade 'PROT PALACIO', em vez de encaminhar os autos do Proc. 55000.010458/2017-15, à então Secretaria Especial de Agricultura Familiar e do Desenvolvimento Agrário, promoveu a 'Conclusão do processo na unidade', sem outros desdobramentos. Ressalte-se que o mencionado processo foi criado, justamente, para dar os encaminhamentos processuais ao Ofício 3.339/2017-TCU-SECEX-RJ, peça 184, referente à notificação do Acórdão 2366/2017-TCU-Plenário.
5.3.3.	Dessa forma, verifica-se que o responsável pela unidade 'PROT PALACIO' não deu o devido encaminhamento processual ao Ofício 85/2018-TCU/SECEX-RJ no âmbito dos autos do Proc. 55000.010458/2017-15, de forma que o responsável, de fato, não teve meios de ter ciência do ofício de notificação quanto ao conteúdo material do Acórdão 9/2018-TCU-Plenário. Tal hipótese se configura como motivo devidamente justificado para se afastar a multa aplicada ao recorrente, com base na parte final do disposto no § 1º do art. 58 da Lei 8.443/1992.
5.3.4.	De outro lado, poder-se-ia admitir sobre suposta existência de serviços do tipo 'push', o qual deveria ter sido utilizado pelo recorrente e não foi, o que caracterizaria culpa por omissão. No entanto, como não há elementos nos autos que indiquem a existência desse tipo de serviço no âmbito do sistema de controle de processos da Casa Civil da Presidência da República, entende-se que não há que se falar em conduta omissiva por parte do recorrente.
5.3.5.	Enfim, se, em tese, há alguma culpa a ser imputada, tal aferição não deve recair sobre a conduta do recorrente, mas sobre a conduta do servidor da unidade 'PROT PALACIO' que não promoveu o devido encaminhamento processual dos autos do Proc. 55000.010458/2017-15 às demais instâncias administrativas aptas a dar cumprimento a par da ulterior notificação quanto à determinação deste Tribunal e que restou materializada no Ofício 85/2018-TCU/SECEX-RJ.
5.4.	Quanto às fundamentações de direito, por economia processual, acolhem-se os argumentos do recorrente (em síntese, ausência de descumprimento voluntário e ocorrência de fato de terceiro/erro como excludentes da aplicação de sanção administrativa) . Acresce-se, ainda, que não se verifica relação de causalidade entre a conduta do recorrente e o ato inquinado, qual seja, o descumprimento de determinação do TCU.
5.5.	Não havendo relação de causalidade entre a conduta e o descumprimento de determinação deste Tribunal, propõe-se o afastamento da pena de multa aplicada ao recorrente. 
CONCLUSÃO
6.	Da análise anterior, conclui-se que, com base nos novos documentos juntados pelo recorrente, foi apresentado motivo justificado (erro de terceiro) que constitui hipótese suficiente para que a pena de multa a ele aplicada seja desconstituída a par da quebra de relação de causalidade entre a conduta omissiva e o descumprimento de determinação deste Tribunal.
6.1.	Com base nessa conclusão, propõe-se que seja dado provimento ao presente recurso em face do disposto na parte final do § 1º do art. 58 da Lei 8.443/1992. 
PROPOSTA DE ENCAMINHAMENTO
7.	Ante o exposto, propõe-se, com base nos arts. 32, 33 e 48 da Lei 8.443/1992:
	a) conhecer o recurso, para, no mérito, dar-lhe provimento e, por via de consequência, tornar sem efeito os itens 9.1, 9.4 e 9.5 do acórdão recorrido;
	b)  dar ciência ao recorrente do acórdão que vier a ser proferido; e
	c)  encaminhar cópia da presente deliberação à Presidência do Senado Federal, à Secretaria de Agricultura Familiar e Cooperativismo do Ministério da Agricultura, Pecuária e Abastecimento e à Casa Civil da Presidência da República."
	É o relatório.

8.1. Marco Aurélio Ferreira Martins (OAB/SP 194.793) e outros representando a Petrobras; 
8.2. Rogério Telles Correia das Neves (CPF 195.457.318-93) e outros representado a Advocacia-Geral da União.

Não atuou.

PEDIDO DE REEXAME CONTRA DELIBERAÇÃO PROFERIDA EM SOLICITAÇÃO DO CONGRESSO NACIONAL, POR MEIO DA QUAL SE APLICOU MULTA A GESTOR POR SUPOSTO NÃO ATENDIMENTO DE DETERMINAÇÃO DO TRIBUNAL. SUFICIÊNCIA DAS ALEGAÇÕES RECURSAIS PARA EXCLUIR CULPABILIDADE. CONHECIMENTO E PROVIMENTO DO RECURSO.

SOLICITAÇÃO DO CONGRESSO NACIONAL (SCN)

Secretaria de Recursos - Serur.

Considerando o atendimento dos requisitos de admissibilidade, cabe ratificar o conhecimento do pedido de reexame interposto por Jefferson Coriteac, representado pela Advocacia-Geral da União, contra o Acórdão 906/2019-TCU-Plenário (relator o ministro Aroldo Cedraz) .
2.	Por meio da referida deliberação, este Tribunal, entre outras providências, aplicou multa de R$ 5.000,00 ao recorrente em decorrência do suposto não cumprimento da determinação contida no subitem 9.3 do Acórdão 2366/2017-TCU-Plenário (retificado pelo Acórdão 9/2018-TCU-Plenário, ambos também da relatoria do ministro Aroldo Cedraz) para que a então Secretaria Especial de Agricultura Familiar e do Desenvolvimento Agrário da Casa Civil encaminhasse a esta Corte a análise da prestação de contas final do Convênio 716.400/2009, firmado pelo extinto Ministério de Desenvolvimento Agrário com a entidade Koinonia - Presença Ecumênica e Serviço.
3.	A Secretaria de Recursos - Serur propôs o provimento do pedido de reexame, por reconhecer que o responsável não teve meios de ter ciência sobre o ofício de notificação quanto ao Acórdão 9/2018-TCU-Plenário.
4.	De fato, verifico que houve resposta por parte da então Secretaria Especial de Agricultura Familiar e do Desenvolvimento Agrário em relação ao ofício que comunicou o teor do Acórdão 2366/2017-TCU-Plenário (peça 186) . Entretanto, após a retificação do número do convênio que deveria ter constado daquela deliberação, mediante o Acórdão 9/2018-TCU-Plenário, não foram apresentadas quaisquer informações em atenção ao novo ofício enviado pela unidade técnica deste Tribunal (peças 195/7) .
5.	Por outro lado, é preciso ponderar que o recorrente demonstrou ter sido esse novo expediente recebido em unidade (Protocolo Geral da então Sead - peça 214, p. 16 e 19) que se absteve de remetê-lo ao ex-secretário especial de Agricultura Familiar e do Desenvolvimento Agrário.
6.	Tal fato afasta a culpabilidade na conduta do gestor apenado, e não é cabível perquirir neste momento sobre a existência de eventuais ações faltosas dos responsáveis pelo recebimento da correspondência e pelo seu posterior arquivamento, uma vez que o ofício da unidade técnica se limitou a notificar a então Secretaria Especial de Agricultura Familiar e do Desenvolvimento Agrário do teor do Acórdão 9/2018-TCU-Plenário (correção de inexatidão material) , não tendo sido claro a respeito da necessidade de adoção de providências e das consequências do não cumprimento de determinação deste Tribunal, ao contrário do ocorrido no ofício anterior, referente ao Acórdão 2366/2017-TCU-Plenário (peças 184 e 195) .
7.	Nesses termos, adoto os fundamentos da instrução como razões de decidir e concluo pelo provimento do recurso a fim de excluir a penalidade imputada.
8.	Por fim, ressalto a importância de que seja avaliado pela unidade instrutiva o conteúdo da peça 229, que trata das informações sobre o cumprimento da última deliberação proferida por este Tribunal com o objetivo de atender integralmente a solicitação do Senado Federal.
	Ante o exposto, voto por que este Colegiado aprove a minuta de acórdão que submeto à sua consideração.
TCU, Sala das Sessões Ministro Luciano Brandão Alves de Souza, em 20 de novembro de 2019.
ANA ARRAES 
Relatora